臺灣高雄地方法院民事判決　　　　　　　 96年度訴字第181號
原　　　告　乙○○
訴訟代理人　蔡建賢律師
被　　　告　戊○○
　　　　　　己○○
前列二人共同
訴訟代理人　黃祖裕律師
上列當事人間返還不當得利事件，經本院於民國96年4 月20日言
詞辯論終結，判決如下：
  主      文
被告戊○○應給付原告新台幣參拾萬元、被告己○○應給付原告
新台幣貳拾萬元，暨均自民國九十六年一月十八日起至清償日止
按年息百分之五計算之利息。
訴訟費用由被告戊○○負擔五分之三，被告己○○負擔五分之二
。
本判決得假執行；但被告戊○○如以新台幣參拾萬元，被告己○○如以新台幣貳拾萬元為原告預供擔保後，均得免為假執行。
  事  實  及  理  由
一、原告主張：原告於民國95年11月29日與被告戊○○簽訂其所
    有坐落高雄縣燕巢鄉○○○段85-4地號、面積1853平方公尺
    、權利範圍全部之土地及被告己○○所有坐落同段85-5地號
    、面積1000平方公尺、權利範圍全部之土地（下稱系爭甲地
    ），約定買賣總價款各為新台幣（下同）343 萬8 千元及20
    6 萬元，定金各為30萬元及20萬元之不動產買賣契約（下稱
    系爭買賣）。簽約時原告始知系爭買賣分由訴外人甲○○、
    丁○○、庚○○、丙○○（下稱甲○○等4 人）等人擔任土
    地仲介人，原告並當場依約交付定金30萬元予戊○○，交付
    20萬元予己○○。然原告於簽約後經當地人士指正，始發現
    契約書所載之系爭甲地與仲介人丙○○於買賣契約成立偕同
    原告前往履勘同段81-4地號土地（下稱同段乙地）並非同一
    筆土地，為此，原告聲請高雄縣燕巢鄉鎮調解委員會調解要
    求撤銷或解除契約，請求被告返還已收受定金，然遭拒絕。
    按系爭買賣既因被告之仲介人即甲○○等4 人所指認標的錯
    誤，傳達不實之意思表示內容，致使原告發生意思表示錯誤
    之損害，被告自應就其仲介人所為之行為負責，爰依民法第
    88條、第89條及系爭買賣契約書第13條規定，撤銷系爭買賣
    契約之意思表示，並請求被告返還受領之定金等情；聲明：
    (一)被告戊○○應給付原告30萬元、被告己○○應給付原告20
    萬元，暨均自起訴狀繕本送達之翌日起至清償日止按年息5%
    計算之利息。(二)願供擔保請准宣告假執行。
三、被告戊○○、己○○則以：被告於95年11月間，有意將系爭
    甲地出賣，委由甲○○出面仲介買賣事宜，適原告亦有意購
    買，委由另一仲介丙○○出面處理買賣事宜，經原告審慎評
    估後，決定購買，雙方遂於95年11月29日簽訂系爭買賣契約
    。被告不認識丁○○、庚○○、丙○○等人，從未委任渠等
    為仲介，更未同意甲○○複委任丁○○、庚○○、丙○○等
    人，是縱使丙○○有指認錯誤，亦應由原告自行承受。被告
    委由甲○○仲介出售系爭甲地時，曾由被告戊○○之妻孫翊
    嘉偕同甲○○前往系爭甲地現場查勘，並指明土地之正確位
    置及通往路線，亦指示甲○○前往地政事務所申請地籍謄本
    及地籍圖。甲○○既已明確告知系爭土地之正確位置、現況
    及路線予丁○○、庚○○、丙○○等人，足證被告之代理人
    即甲○○亦無指示錯誤之情事。再同段乙地面積多達9234平
    方公尺，而系爭甲地僅有2853平方公尺，相差甚多，原告於
    現場勘查或簽訂契約時完全未發現，顯有可歸責於自己之事
    由，且未依約給付第2 次款項，亦有違約之情事，被告於96
    年1 月9 日以律師函通知原告履約，原告仍未依約履行，被
    告依約沒收定金50萬元，自非不當得利等語置辯；聲明：駁
    回原告之訴及假執行之聲請；如受不利判決，願預供擔保請
    准宣告免為假執行。
四、兩造不爭執及爭執之事項：
  (一)不爭執事項：
    1.系爭甲地分別是被告戊○○、被告己○○所有，二人有意
      出賣土地，委由甲○○出面找買主。
    2.甲○○再透過電話找丁○○仲介土地並告知系爭甲地之位
      置。
  (二)爭執之事項：
    1.系爭買賣仲介過程為何？
    2.原告主張錯誤為由撤銷買賣契約之意思表示並請求回復原
      狀，有無理由？
五、本院之判斷意見如下：
    原告主張其於95年11月29日經丙○○仲介與被告就系爭甲地
    簽訂買賣契約，並交付買賣價金50萬元，惟系爭甲地並非丙○○帶原告勘查之土地即同段乙地，為此，原告於95年12月
    11日聲請高雄縣燕巢鄉調解委員會要求解約，並請求被告返
    還價金，嗣調解不成立，原告於96年1 月3 日函文撤銷上開
    買受系爭甲地意思表示，被告則於96年1 月9 日回函拒絕等
    事實，業據提出不動產買賣契約書、交款備忘錄、存證信函
    、送達郵件回執、系爭土地地籍圖等為證（本院卷第7 頁至
    第19頁），並為被告所不爭執，堪信為真實。至原告主張其
    撤銷因錯誤而買受系爭甲地之意思表示，被告應將買賣價金
    50萬元返還乙節，則為被告所否認，並以前開情詞置辯。經
    查：
   (一)系爭買賣仲介過程為何？
     查甲○○到庭證稱：被告戊○○的太太委託伊幫忙賣土地
     ，伊找丁○○，並在電話裡面告訴他土地的位置，但沒有
     去現場看（見本院卷第88頁）等語。另丁○○證庭陳稱：
     是甲○○找伊買賣土地。甲○○只告訴伊土地在一處重機
     械後方，伊不知道地主是何人。後來伊又將土地買賣的事
     情轉告知庚○○，且伊帶庚○○去看甲○○在電話中告知
     之土地公廟後方一處重機械後方的土地。但當時所看的土
     地非被告戊○○的土地（見本院卷第89頁）等語；又庚○○到庭證稱：伊與丁○○所看的土地非被告戊○○的土地
     ，伊後來又找丙○○去看，但所看的也不是系爭甲地，丙○○看完以後就去找買主談價錢了（見本院卷第88頁）等
     語。另丙○○亦證稱：伊找原告買賣土地有帶原告去看土
     地，但並非系爭甲地（見本院卷第89頁）等語；勾稽系爭
     土地買賣仲介到簽約過程，前開證人所述，均大致相符，
     足徵被告有意出賣系爭甲地，由被告戊○○之妻出面委託
     甲○○代尋買主，甲○○則將被告有意出賣系爭甲地之事
     ，在電話中轉知丁○○，並告知系爭甲地坐落之大致位置
     ，因2 人並未親往現場查勘，致丁○○誤認為係與系爭甲
     地相對鄰之同段乙地欲出賣，因而錯誤轉達庚○○，庚○○再錯誤傳達丙○○，嗣丙○○再仲介予原告買賣土地無
     訛，顯見本件買賣標的之錯誤，係因代理被告出售系爭甲
     地之甲○○在傳達土地之位置予丁○○之時，未詳盡告知
     義務並偕同到現場指界位置，致丁○○產生誤認，而於傳
     達土地買賣訊息時，為錯誤之意思表示。甲○○既係由被
     告就系爭甲地代尋買主之居間人即仲介，其就系爭甲地之
     買賣自是被告之代理人或使用人無訛。是被告所辯甲○○
     無過失云云，顯不足採。
   (二)原告主張錯誤為由撤銷買賣契約之意思表示並請求回復原
     狀，有無理由？
   1.按意思表示之內容有錯誤，或表意人若知其事情即不為意思
     表示者，表意人得將其意思表示撤銷之。但以其錯誤或不知
     事情，非由表意人自己之過失者為限。當事人之資格或物之
     性質，若交易上認為重要者，其錯誤，視為意思表示內容之
     錯誤，民法第88條定有明文。
   2.查系爭甲地與同段乙地間（下稱2 筆土地）大致坐落為相
     對鄰之位置，均處於一座土地公廟後方，前方各皆有重機
     械之設置情形，業經證人甲○○證稱：因為土地都是種芭
     樂，且從土地外觀也看不出來是幾塊土地，有幾個人所有
     ，而買方看錯的同段乙地，也是種芭樂，前方也是重機械
     。當時伊就跟丁○○說重機械後面的那塊芭樂園要賣（見
     本院卷第48頁）等語。證人丁○○亦證稱：甲○○告訴伊
     是在湖仔內土地公廟附近重機械後方的芭樂園，隔天伊就
     跟庚○○講，甲○○請出來的圖給伊看，跟伊所誤認同段
     乙地的圖面是一致的。仲介過程並沒說到土地面積，就是
     說到土地的位置（見本院卷第51頁）等語相符，且依95年
     11 月27 日所請領之地籍圖所載2 筆土地，暨丙○○在其
     上繪製之土地公廟位置，2 筆土地確實均在土地公廟後方
     ，有地籍圖乙份（見本院卷第12頁）在卷可查，而2 筆土
     地旁均有重機械，均為芭藥田，土地之間，並無明顯區隔
     等情，復有照片在卷可考（見本院卷第111-117 頁），足
     徵2 筆土地之坐落位置相近鄰，附近地理環境一致，土地
     上使用情形亦相同。雖2 筆土地面積大小有別，惟甲○○
     轉達時並未告知土地所有人及面積大小等情，業據甲○○
     、丁○○證述一致，。又丁○○、庚○○、丙○○等人既
     一致將系爭甲地誤認為同段乙地，且一致所查看之土地均
     誤認買賣仲介係同段乙地，則面積大小，自非可由地籍圖
     查覺錯誤情形，是被告所辯2 筆土地面積大小相差3.2 倍
     ，不可能有錯誤情形云云，洵不足採。
   3.末查，被告雖抗辯原告及其代理人甲○○等4 人執系爭甲
     地地籍圖即可知悉系爭甲地之坐落位置，且原告履行輔助
     人或使用人之甲○○、丁○○、庚○○已於簽約前及簽約
     當日先後請領地籍圖卻未能發現系爭甲地實際位置，實未
     盡善良管理人注意義務，應視為原告之過失，且原告本身
     亦有過失云云。然按民法第224 條雖規定債務人之代理人
     或使用人，關於債之履行有故意或過失時，債務人應與自
     己之故意或過失負同一責任。然原告否認甲○○、丁○○
     、庚○○、丙○○為其債務履行輔助人或使用人，而觀系
     爭土地係因被告表示欲出賣之，始找甲○○仲介尋找買主
     ，甲○○再透過丁○○、庚○○、丙○○等人依次仲介而
     找上原告，則原告顯未委託甲○○等4 人為系爭土地買賣
     業務，被告復不能證明甲○○等4 人為原告履行何項債務
     之使用人或履行輔助人，自不能認定其等4 人為原告之債
     務履行輔助人或使用人。再系爭土地買賣仲介甲○○等4
     人之專業人員，均不能依系爭甲地地籍圖知悉系爭甲地實
     際坐落位置有誤情事，則縱原告確有閱覽該地籍圖而未能
     知悉系爭甲地實際坐落位置不符，仍不能認為原告有何過
     失可言，是被告此部分抗辯，自不足取。
   4.綜上各節，本件自被告之代理人甲○○開始，對交易系爭
     甲地即生誤認之情，原告依被告所委託仲介人甲○○等4
     人錯誤傳達告知之情形下，致生錯誤而與被告簽定系爭甲
     地之買買契約並交付50萬元訂金，自屬意思表示內容之錯
     誤。又系爭甲地實際上既非丁○○、庚○○、丙○○及原
     告赴現場堪查之欲購土地，而原告勘查土地與被告所有土
     地既非同一筆土地，則土地面積、相臨土地道路即不同，
     為兩造所不爭，並有96年4 月19日岡山地政事務所地籍圖
     乙份附卷可稽（見本院卷第102 頁）。從而，原告主張其
     於95年11月29日簽立系爭產買賣契約係基於錯誤誤認系爭
     甲地係地籍圖所示同段乙地所為之意思表示，嗣於簽約後
     ，經他人告知確認後，始知悉系爭甲地實際上並非其與庚○○、丙○○赴現場堪查為其所欲購買同段乙地，自屬可
     採。又上開錯誤既係起因於被告委託之仲介人甲○○告知
     傳達土地位置時即為開始，已徵其錯誤非由於原告自己之
     過失所致。故原告主張其依民法第88條第2 項規定，自得
     於96年1 月3 日將此項錯誤之意思表示撤銷，自屬可取。
     再意思表示經撤銷者，依民法第114 條第1 項規定，視為
     自始無效，被告依民法第179 條規定法律關係，請求被告
     如數返還買賣價金500,000 元及其法定遲延利息，自無不
     合。
六、按雙務契約被撤銷，當事人就其所受領之給付，係無法律上
    原因而受利益，致他人受損害，應依不當得利之規定負返還
    義務，查系爭土地買賣契約既經原告撤銷而無效，被告應依
    民法第179 條規定各負返還買賣價金。從而，原告依民法第
    179 條規定請求被告戊○○應給付原告30萬元、被告己○○
    應給付原告20萬元，暨均自起訴狀繕本送達之翌日即96 年1
    月18日起至清償日止，按年息5%計算之利息，洵屬有據，應
    予准許。
七、本件判決所命給付之金額，未逾50萬元，爰依民事訴訟法第
    389 條第1 項第5 款規定，為職權宣告假執行。至原告雖聲
    請就勝訴部分為假執行之宣告等語，惟按原告得請求之金額
    既未逾50萬元，則有關其勝訴部分，所為願供擔保，請准宣
    告假執行之聲明，即無庸參酌，併予敘明。又被告就原告勝
    訴部分，陳明願供擔保，請准宣告免為假執行，核無不合，
    爰酌定如主文所示金額，併准許之。
八、至被告雖聲請訊問證人即代書陳哲和，用以證明系爭甲地買
    賣簽約時在場情形，及要求勘驗現場，均為證明2 筆土地不
    可能會發生錯誤之情形。惟查，本院依調查證據結果，錯誤
    係因被告之委託人甲○○在仲介尋找買主時，傳達予丁○○
    等人時，因未盡注意義務之致生過失，而傳達錯誤，而此錯
    誤非因原告之過失所致，已如前述，則原告自得撤銷錯誤之
    意思表示，被告前揭調查證據之聲請，並無調查之必要，爰
    不予訊問。此外，兩造其餘攻擊防禦方法，經本院審酌後，
    認與判決之結果不生影響，無一一論述必要，附此敘明。
九、據上論結，原告之訴為有理由，依民事訴訟法第78條、第85
    條第1 項但書、第389 條第1 項第5 款、第392 條第2 項，
    判決如主文。
中　　華　　民　　國　 96　　年　　 6　　月　　15　　日
                  民事第五庭    法　官　 陳銘珠
以上正本證明與原本無異。
如對本判決上訴，須於判決送達後20日內向本院提出上訴狀，同
時表明上訴理由（原判決所違背之法令及其具體內容或依訴訟資
料可認為原判決有違背法令之具體事實）；如已於本判決宣示後
送達前提起上訴者，應於判決送達後10日內補具上訴理由（均須
按他造當事人之人數附繕本）。
中　　華　　民　　國　 96　　年　　 6　　月　　15　　日
                                書記官   曾瓊玉
